臺灣高等法院臺中分院刑事判決　　　　　　　　九十二年度上更(一)字第一四五號
　　上　訴　人　臺灣苗栗地方法院檢察署檢察官
　　被　　　告　甲○○
　　選任辯護人　洪崇欽
右上訴人因被告違反著作權法等案件，不服臺灣苗栗地方法院八十九年度訴字第三五
九號中華民國九十一年七月二日第一審判決（起訴案號：臺灣苗栗地方法院檢察署八
十九年度偵字第八四四號，移
起上訴，經判決後，由最高法院第一次發回，本院判決如左：
    主      文
原判決撤銷。
甲○○以明知為侵害著作權之物，而意圖營利而交付之方法，侵害他人之著作權為常
業，處有期徒刑壹年肆月。
扣案之仿冒光碟片壹萬貳仟柒佰參拾片、遊戲卡匣肆拾陸盒、及目錄陸拾陸本，均沒
收。
    事      實
一、甲○○係設於苗栗縣苗栗市○○街廿七號「幻幻龍書局」之負責人。其明知：（
    一）附表一所示商標圖樣，係日商新力電腦娛樂股份有公司（下稱新力公司）、
    日商西雅企業股份有限公司（下稱西雅公司）、日商卡波光股份有限公司（下稱
    卡波光公司）及日商任天堂股份有限公司（下稱任天堂公司）向我國經濟部中央
    標準局（現改制為智慧財產局）申請註冊取得商標專用權之商標圖樣，現仍在專
    用期間內（其審定字號、申請人、商標圖樣、專用期限、指定使用商品名稱等均
    詳如附件之經濟部智慧財產局商標註冊證所示），且上開公司所生產之電視遊樂
    器程式遊戲光碟片及卡匣等物，在國內市場上行銷多年，品質著有信譽，為相關
    消費大眾所共知之商品，又新力及西雅公司所產製之遊戲光碟，於電視遊樂器主
    機執行使用時，會在電視影像畫面呈現出前揭新力、西雅公司之商標圖樣；（二
    ）附表二所示由任天堂公司享有之電腦著作權，係於美國首次發行；附表三所示
    日商思奎爾股份有限公司（下稱思奎爾公司）、新力公司、西雅公司、日商可樂
    美股份有限公司（下稱可樂美公司）及卡波光公司享有之電腦程式著作物，係於
    外國發行後三十日內在我國發行，依法享有著作權，均受我國著作權法保護之著
    作物，非經前揭擁有著作權公司之同意或授權，不得擅自重製、散佈或意圖營利
    而交付；（三）附表四之遊戲卡匣，其外包裝分別印有任天堂公司之公司名稱、
    商標圖樣，部分單卡之外包裝亦有偽造之條碼而足以表示此係任天堂公司之商品
    （其中部分內錄有附表二所示之遊戲軟體電腦程式著作）；（四）且知其向綽號
    「大洪」之不詳姓名成年男子所販賣之遊戲光碟、卡匣係仿冒品，上開仿冒之遊
    戲光碟片如透過電視遊樂器之執行，除附表三編號四、五部分（即思奎爾公司、
    可樂美公司）外，其餘如附表三編號一、二、三部分，在電視畫面上即會出現如
    附表一西雅、新力及卡波光公司之商標圖樣，另仿冒任天堂公司之遊戲卡匣，其
    包裝盒、說明書、收容盒、卡匣、程式亦分別印有任天堂公司如附表一所示之商
    標圖樣，致與西雅公司、新力公司、卡波光公司、及任天堂所產銷之真品相混淆
    ，足以生損害於西雅、新力公司、卡波光公司、及任天堂公司，且部分仿冒之遊
    戲卡匣及光碟片亦同時侵害任天堂公司及西雅公司、新力公司、卡波光公司、可
    樂美公司如附表二、三所示之電腦程式著作權。
二、詎甲○○明知上情，仍基於明知為「未經商標權人同意而於同一商品使用相同之
    註冊商標」之商品而販賣、及行使偽造私文書、及明知為侵害著作權之物而意圖
    營利並以交付之方法侵害他人之著作權為常業之犯意，未經新力公司、西雅公司
    、思奎爾公司、卡波光公司、可樂美公司、及任天堂公司之同意及授權，自八十
    八年九月間起，陸續以每片（或卡匣）新台幣（下同）三十元之價格，向綽號「
    大洪」之不詳姓名成年男子購買仿冒之遊戲卡匣及光碟片，而同時在其所經營之
    前開「幻幻龍書局」內，以每片（或每卡匣）六十元之價格出售予不特定之顧客
    牟利，並恃以為生，以之為常業。
三、嗣至八十九年二月二十二日十五時二十分許，為警在上址查獲，並扣得甲○○所
    購入販賣之盜版光碟片七千六百五十七片（新力公司六九三四片；西雅公司七二
    三片。其中侵害附表三享有著作權之部分計有（一）新力公司：「神劍闖江湖」
    四三片、「ＧＴ實戰賽車」四片、「格鬥大陸傳說」六片、「動感小子２」六片
    、「寶貝龍」三片、「終極保衛戰」三片、「抓猴冒險記」四片、「骰子大戰２
    」十一片、「跑車浪漫旅２」十四片、「龍騎士傳說」八片、「動感音符（電線
    ）」六片、「袋狼大進擊賽車」一片。（二）卡波光公司：「惡靈古堡２」十二
    片、「惡靈古堡３」二十五片、「恐龍危機十五片」。（三）西雅公司：「ＰＡ
    ＮＥ  ＲＤＲＡＧＯＯＮ  ＺＷＥＩ」」四片、「ＡＺＥＩ  ＰＡＮＥＲ  ＤＲ
    ＡＧＯＯＮ  ＰＲＧ」四片。（四）思奎爾公司：「聖劍傳說」十二片），仿冒
    任天堂公司如附表一之商標及侵害任天堂公司如附表二之著作權卡匣四十六個（
    侵害著作權及商標之內容詳如附表四），暨其所有用供犯罪使用之目錄三十九本
    （新力公司三十六本及西雅公司三本）。
四、惟甲○○因尚有其餘之盜版光碟片未經警一併查獲，為清除庫存，免受損失，又
    延承上開犯意，自八十九年七月份起，又在上址續為前開犯行，並於八十九年十
    月二日十五時三十分許，又經警在上址查獲，並扣得甲○○所購入販賣之盜版光
    碟五千零七十三片（其中侵害附表三享有著作權之部分計有（一）新力公司：「
    神劍闖江湖」五片、「ＧＴ實戰賽車」五片、「寶貝龍」六片、「終極保衛戰」
    二片、「抓猴冒險記」十二片、「骰子大戰２」五片、「ＧＴ實戰賽車２」六片
    、「龍魂騎士救世傳說」四片、「袋狼大進擊賽車２」六片、「妖精戰士３」八
    片、「列車驚魂」八片。（二）卡波光公司：「惡靈古堡２」八片、「惡靈古堡
    ３」五片、「恐龍危機」三片、「幽靈古堡射擊版」六片、「飛龍１δ２」二片
    、「洛克人ＤＡＳＨ２」三片、「龍戰士４」十一片。（三）思奎爾公司：「太
    空戰士８」六十八片、「放浪冒險譚」二十片、「太空戰士９」二十片。（四）
    可樂美公司：「勁爆熱舞２」三十片、「勁爆熱舞３」五片）。及其所有用供犯
    罪使用之目錄二十七本。
五、案經新力公司、西雅公司及任天堂公司訴由內政部警政署保安警察第二總隊第三
    大隊第三中隊移送，及由思奎爾公司、卡波光、可樂美公司訴請台灣苗栗地方法
    院檢察署檢察官偵查起訴。
    理      由
一、訊據本案被告甲○○（以下簡稱為被告）對於伊確係苗栗縣苗栗市○○街廿七號
    「幻幻龍書局」之負責人，及伊確有於前開時、地，二次被查獲前開扣案物品之
    事實雖然坦白承認，亦坦承伊確未經新力公司、西雅公司、思奎爾公司、卡波光
    公司、可樂美公司、及任天堂公司之同意及授權，自八十八年九月間起，陸續以
    每片（或卡匣）三十元之價格，向綽號「大洪」之不詳姓名成年男子購買仿冒之
    遊戲卡匣及光碟片，在前開「幻幻龍書局」內，以每片（或每卡匣）六十元之價
    格出售予不特定之顧客牟利無誤，惟被告仍矢口否認伊有違反商標法、及以明知
    為侵害著作權之物而意圖營利而交付之方法，侵害他人之著作權為常業之犯行，
    並辯稱：（一）依據修正前商標法第六條之規定，商標之使用，係指為行銷之目
    的，將商標用於商品或其包裝、容器、標貼說明書、價目表或其他類似物件上，
    而持有、陳列、或散布者而言，此從現行商標法第六條之規定已修正為「本法所
    稱商標之使用，指為行銷之目的，將商標用於商品、服務或其有關之物件，或利
    用平面圖像、數位影音、電子媒體或其他媒介物足以使相關消費者認識其為商標
    」，即足以證明光碟片經遊戲主機執行而在電視螢幕上出現告訴人商標之情形，
    並非修正前商標法第六條所規定之「商標使用」，此部分自無觸犯修正前商標法
    第六十三條之罪之可言，應不為罪；（二）就鈞院（即本院）前審判決所示侵害
    日商任天堂公司之著作權部分，告訴人日商任天堂公司就其中之「口袋怪獸」並
    未在我國取得著作權，雖稱「口袋怪獸（綠版）」美國任天堂公司有受讓取得著
    作權，依據「北美事務調解委員會」與「美國在台協會」所簽署之著作權保護協
    定，應受到保護云云，但告訴人並未提出日商任天堂公司何時將該著作權專屬授
    權（或讓與）美國任天堂公司之證據，難認伊就此部分有違反著作權法之犯行，
    再就其餘部分，告訴人日商任天堂公司就前揭遊戲雖有提出內政部著作權執照，
    但內政部受理著作權登記，係依申請人之申報，並不作實質審查，登記事項如發
    生爭執，仍應由告訴人日商任天堂公司就此部分負舉證責任，亦即各該內政部著
    作權執照並無實質證明力，且告訴人日商任天堂公司並非美國公司，亦無援引「
    北美事務調解委員會」與「美國在台協會」所簽署之著作權保護協定，主張上開
    遊戲軟體有受我國著作權保護之餘地，以告訴人日商任天堂公司所提出之發票顯
    示：「俄羅斯方塊」發行數量為十件、「打磚塊遊戲」發行數量為三件、「網球
    」發行數量為十件、「瑪莉醫生」發行數量為三十五件觀之，實無法認定告訴人
    日商任天堂公司於主觀上有進入我國市場以行使其著作權之意，客觀上亦難認其
    有在我國市場提供合理數量之著作，以供市場需要之事實，自難認定告訴人日商
    任天堂公司可依七十四年舊著作權法第十七條第一項所為「外國人之著作，於中
    華民國境內首次發行」之規定，而主張就上開遊戲軟體著作在我國取得著作權；
    （三）又依著作權法第三條第十二款所規定，「發行」係指「權利人散布能滿足
    公眾合理需要之重製物」，故所謂「發行」，必需係由權利人散布之情形始屬之
    ，倘係由國內進口商自行向國外第三人處買入真品在國內販賣，此即與權利人在
    國內販賣散布之情形有別，不能認係著作權法第三條第十二款所規定之「發行」
    ，而就鈞院（即本院）前審判決附表三所示仿冒之電視遊戲器遊戲軟體光碟片而
    言，依據告訴人新力公司、西雅公司思奎爾公司、卡波光、可樂美公司所提出之
    進口報單或發票，其出賣者主要為香港新力公司，而香港新力公司所出具之聲明
    書內容雖有記載「本公司確曾與以英特全股份有限公司名義經營業務之人約定，
    由其以自身之通路，在台灣代為將ＰＬＡＹ  ＳＴＡＴＩＯＮ系統電視遊樂器主
    機，以可適用於該系統之遊戲軟體重製提供公眾交易或流通」等文字，但告訴人
    並未提出香港新力公司與英特全公司之間之代理契約以實其說，亦未提出其在我
    國授權由英特全公司直接向香港新力公司進口販賣之證據，且告訴人亦未重製並
    散布滿足公眾合理需要之重製物，難認鈞院（即本院）前審判決附表三所示仿冒
    電視遊戲器遊戲軟體光碟片之告訴人，依法在我國已取得各該電視遊戲器遊戲軟
    體光碟片之著作權；（四）另伊所販賣之遊戲光碟，僅少部分被訴侵害著作權，
    伊係以販售光碟片及遊戲卡匣所得維生，縱有違反著作權法，亦非以之為常業云
    云。
二、然查：
（一）附表一等商標圖樣，分別經西雅、新力及任天堂公司向我國經濟部中央標準局
      申請註冊取得商標專用權，此有上開各公司之商標註冊證影本在卷可稽（見偵
      字第八四四號偵查卷宗第一八、一九、五八至六三頁）。又上開各公司在銷售
      前開商品之時，不斷以廣告或其他途徑向消費大眾介紹上開商標所表彰之商品
      ，使上開商標廣為消費大眾所共知，並於市場上具有相當之佔有率，足見其所
      生產商品所附加之商標為相關大眾所共知之商標乙節，甚為灼然。被告自己獨
      資經營「幻幻龍書局」，自八十八年九月間起即開始販賣盜版之光碟片為業，
      對此豈會不知？況被告所購入之前開電腦遊戲光碟與卡匣均係仿冒品，此係被
      告所是認之事實。在此情形，上開仿冒商品之商標豈會真實？被告對於上開盜
      版電腦遊戲光碟與卡匣上面之商標係屬仿冒，顯無不知之理。按商標之使用，
      係指為行銷之目的，將商標使用於商品或其包裝、容器、標帖、說明書價目表
      或其他類似物件上，而持有、陳列或散布，使用於同一商品或類似商品，若附
      加相同或近似於他人註冊商標圖樣於商品之包裝、容器、說明書、價目表上，
      應即受他人商標專用權效力所拘束，此為修正前商標法第六條第一項所明定。
      而透過電磁作用，如以遊樂器、光碟機、電腦主機之操作為媒介，始於電視或
      電腦螢幕前出現商標圖樣者，其標示型態足資一般商品購買人認識其表彰商品
      之來源者，解釋上應認屬於修正前商標法第六條第一項所稱之其他類似物件之
      範疇，且修正前商標法第六十三條僅規定「明知為前條商品而販賣者．．．」
      ，就其文義觀之，行為人只要明知其所販賣之商品，係同法第六十二條第一款
      所定使用相同或近似於他人註冊商標圖樣之同一或類似商品，或係第六十二條
      第二款之商品者，即為已足，如將修正前商標法第六十二條與第六十三條之規
      定加以比較，第六十三條並未規定有「使人誤認或混淆商品」之意圖為要件。
      究其所以，係因商標主要在表彰商品來源，仿冒他人商標上即隱含有使消費者
      誤商品來源之危險，故立法者認為販賣者只須其明知販賣之商品係仿冒他人商
      標之商品而仍加以販賣，行為本身即應加以非難。而就現行商標法第六條之規
      定：「為行銷之目的，將商標用於商品、服務或其他有關之物件、或利用平面
      圖像、數位影音、電子媒體或其他媒介物足以使相關消費者認識其為商標」，
      即係商標之使用。明知為仿冒商標之商品而販賣，即犯現行商標法第八十二條
      之販賣仿冒商標物品罪。是就本案被告上開所為而言，無論依據修正前後之商
      標法，其販賣扣案如附表四所示之遊戲卡匣部分，因在包裝紙盒、說明書、卡
      匣收容盒、卡匣及程式上面已有仿冒任天堂公司之上開商標圖樣，且經勘驗結
      果，此部分亦確有侵害商標之情形，有勘驗筆錄在卷足佐（見偵字第八四四號
      卷第五００頁正面），被告明知此情仍為販賣，此部分有犯販賣仿冒商標物品
      罪，固不待論；即使就西雅、新力及卡波光公司所發行之上開仿冒遊戲光碟，
      其外觀上雖未標示商標圖樣，但於使用電視遊樂器主機執行程式時，會在電視
      畫面上顯現新力、西雅及卡波光公司所有如附表一所示之商標圖樣，此亦有勘
      驗筆錄足參（見偵字第八四四號卷第四九九頁正面）。此種將商標圖樣以電腦
      程式儲存於光碟片之商品上，再藉由電視遊樂器主機執行程式予以顯現之情形
      ，依前揭說明，仍屬商標之使用無訛。被告明知此情仍為販賣，此部分亦犯有
      販賣仿冒商標物品罪，亦堪認定。
（二）按著作權法第四條規定：「外國人之著作合於左列情形之一者，得依本法享有
      著作權。但條約或協定另有約定，經立法院議決通過者，從其約定。一、於中
      華民國管轄區域內首次發行，或於中華民國管轄區域外首次發行後卅日內在中
      華民國管轄區域內發行者。但以該外國人之本國，對中華民國人之著作，在相
      同之情形下，亦予保護且經查證屬實者為限。二、依條約、協定或其本國法令
      、慣例，中華民國人之著作得在該國享有著作權者。」；另依我國於八十二年
      七月十六日與美國所簽署生效之「台美著作權協定」第一條第三項規定：「受
      保護人係指：甲．．．及乙、於該領域內首次發行其著作之個人或法人」；次
      按著作權法第三條第一項第十二款規定「發行」：指權利人散布能滿足公眾合
      理需要之重製物。然此所謂「散布能滿足公眾合理需要之重製物」一語，仍屬
      抽象之概念，著作權人如何始能稱其著作物，已滿足該地公眾合理之需要，亦
      需因當地之客觀環境，及著作權人主觀上行使其權利之方法而有不同，故所謂
      合理需要之標準，尚難以著作權人舖貨或銷售數量多少，作為是否能滿足公眾
      需要之標準。蓋某一著作物，權利人於發行時，究應準備多少數量，常因該產
      品之市場規模大小（如該著作物被消費者接受之程度）、權利人在該市場上之
      策略（如是否要以低價促銷，或以較高單價，而以量少，但獲利不因此降低之
      策略）、該市場之生態是否健全（如市場中仿冒品出現之速度，及存在之多少
      ，與行銷管道之是否自由等），該產品之生命周期長短，而有不同。且在事實
      上，如一著作物能廣受社會大眾之歡迎，依正常之市場機能，其需要增加，則
      著作權人自可增加其供應量及銷售點，反之，如該著作物之被接受度低，或因
      該地區於極短之時間，即出現價格與合法著作物相差甚大之仿冒品之情形下，
      若要求著作權人要合於「發行」之條件，而受著作權之保護，必需於進入該市
      場前，即不問其需求，一律要準備與該地域之人口相當，或可能使用該著作物
      之人數一定比例之著作物，方合「發行」之條件，此一作法不論在現行市場機
      制上，或就著作權應予合理保護之法律價值上言，均顯不合理。尤其案發當時
      ，市場上販賣盜版遊戲光碟之風猖獗，其以廉價之優勢佔據市場，導致正版光
      碟片在銷售期間造成滯銷之狀況，而阻礙正版光碟在市場之銷售，告訴人公司
      因考慮此情，致於初期所發行之遊戲光碟數量非鉅，待銷售量攀升才隨時供應
      以滿足公眾之需要，此顯非不可想像，尚難因此即認定其主觀上並無「散布能
      滿足公眾合理需要之重製物」之意。是上開「散布能滿足公眾合理需要之重製
      物」之認定標準，在解釋上，尚不能以著作權人已舖貨之家數，或已進口之數
      量，是否已達可能使用該著作物人數之相當比例，或其舖貨之商家數量是否已
      達一定數量，為其認定依據。而應以著作權利人主觀上，是否有「散布能滿足
      公眾合理需要之重製物」之意思與準備，即著作權人是否有欲進入該市場，以
      行使其著作權之意思，而在客觀上，著作權利人在該市場是否有提供合理數量
      之該著作，以供該市場需要之事實，為其認定之標準，方合上開規定之目的與
      精神。行政法院於八十三年度判字第一三七四號判決中，亦以：著作權法第四
      條第一項前段所謂「外國人之著作於中華民國區域內首次發行」得享有著作權
      之規定，重在發行之事實，故如合於首次發行，使不特定之多數人得共見共聞
      ，知有新著作物之發表即克當之，初不問發行日或公開日是否有交易之成立，
      其意旨亦同此看法，可資參考。查任天堂公司就附表二所示之電腦遊戲軟體，
      享有電腦程式著作權一節，業據該公司提出在美國首次發行之資料在卷可證（
      見偵字第八四四號卷第四七九、四八二、四八三、四八五頁）；而新力、西雅
      、卡波光、思奎爾及可樂美公司分別就附表三所示之電腦遊戲軟體，享有電腦
      程式著作權一節，亦有該等公司所提出首次發行一覽表、進貨單、發票及出貨
      單、委託製造合約書、證明書、收據等附卷可稽（見偵字第八四四號卷第一四
      ０至二八三、三０八至三四六、三六五至三八四、四一一至四二一頁，偵字第
      四一四三號卷三八至五七、六七至九九、一０八至一二八、一三七至一六二頁
      ），足見新力、西雅、卡波光、思奎爾及可樂美公司主觀上，已有「散布能滿
      足公眾合理需要之重製物」之意思。而上開遊戲光碟片之發行公司均為日本公
      司，日本雖未與我國就著作權之保護訂立條約或協定，惟日本著作權法第六條
      第二款，有和我國著作權法第四條第一款類似之規定，亦即我國人之著作在日
      本最初發行或自發行之日起三十日內在日本發行者，亦受該國著作權法之保護
      。是以日本國人之著作如係首次在我國發行者，依照我國著作權法第四條第一
      款之規定，亦屬我國著作權法所保護之對象，是任天堂公司、新力公司、西雅
      公司、卡波光公司、思奎爾公司、可樂美等公司就附表二、三所示之遊戲軟體
      電腦程式著作，自受我國著作權法之保護。另香港新力公司所出具之聲明書，
      內容已記載「本公司確曾與以英特全股份有限公司名義經營業務之人約定，由
      其以自身之通路，在台灣代為將ＰＬＡＹ  ＳＴＡＴＩＯＮ系統電視遊樂器主
      機，以可適用於該系統之遊戲軟體重製提供公眾交易或流通」等文字。英特全
      公司進口之目的自在國內銷售。依據上開聲明書，英特全股公司應係在日商告
      訴人公司之委託下，輸入上開系爭遊戲軟體之重製物，並據以在我國發行無誤
      。而告訴人所提出之上開文書，分屬公務員職務上製作之證明文書、及從事業
      務之人於業務上或通常業務過程中所製作之紀錄文書、證明文書，且無顯有不
      可信之情況，依據刑事訴訟法第一百五十九條之四之規定，自得採為判決之基
      礎。查本案被告所購入之仿冒電腦遊戲光碟及遊戲卡匣均屬盜版品，而仿冒之
      電腦遊戲光碟及卡匣，其犯罪型態係將他人之電腦程式著作擅自重製，是盜版
      之電腦遊戲光碟及卡匣，其電腦程式著作如有受到我國著作權法保護之情形，
      予以販賣將觸犯著作權法所規定之刑責，顯屬被告於行為時所明知之事項。此
      亦為常人應有之通識。被告以販賣電腦遊戲光碟及遊戲卡匣等物品為業，辯稱
      對此不知，顯難令人採信。被告此部分違反著作權法之犯行，亦堪認定。
（三）又附表四之遊戲卡匣，其外包裝除印有商標圖樣外，亦印有任天堂公司之公司
      名稱，部分單卡之外包裝亦有偽造之條碼而足以表示此係任天堂公司之商品，
      以上事實有上開扣押物可證（另見本院本案卷宗第二二五至二四二頁），此部
      分事實亦堪認定。按在紙上或物品上之文字、符號、圖畫、照像，依習慣或特
      約，足以為表示用意之證明者，關於本章及本章以外各罪，以文書論；錄音、
      錄影或電磁記錄藉機器或電腦之處理所顯示之聲音、影像或符號，足以為表示
      其用意之證明者，亦同，此於刑法第二百二十條第一、二項定有明文。查扣案
      如附表四之仿冒遊戲卡匣，其外包裝既印有任天堂公司之公司名稱、商標圖樣
      、部分並有偽造之條碼，而上開公司之名稱及條碼，核其用意即表示係任天堂
      公司所出產之商品，依刑法第二百二十條第一項之規定，自屬文書之一種。上
      開準文書被告一視即明，顯難推稱不知。被告明知上情仍持以行使販賣，所為
      自足生損害於任天堂公司，此部分犯行堪以認定。
（四）按刑法之常業犯，係指反覆以同種類行為為目的之社會職業性活動而言。至於
      犯罪所得之多寡、是否專恃此犯罪為唯一之謀生職業，尚非所問。本案被告既
      為「幻幻龍書局」之負責人，販賣盜版遊戲軟體之時間長達一年餘（八十八年
      九月迄八十九年十月二日），且被查扣尚未賣出之盜版遊戲光碟多達萬餘片，
      卡匣亦有四十六盒，被告於前開時間，顯有明知係侵害他人電腦程式著作權之
      物猶販賣交付牟利，並恃以維生之犯意與行為。被告辯稱無此犯意與行為，尚
      非可信。被告上開犯罪事實，復據告訴代理人於偵、審中指訴甚詳，且有扣案
      如事欄所示仿冒之遊戲光碟一萬二千七百三十片、仿冒之遊戲卡匣四十六盒，
      及軟體目錄六十六本在卷可稽，事證明確，被告之上開犯行均堪認定。
三、核被告所為：（一）就被告違反商標法部分：查被告行為後，商標法業於九十二
    年五月二十八日修正公布，並於同年十一月二十八日生效而施行，而修正後之商
    標法，將原商標法第六十二條、第六十三條之保護規定，改移至同法第八十一條
    與八十二條罰則中，其中第六十三條雖改為第八十二條，但其內容與刑度均無變
    動，皆為：「明知為前條商品而販賣、意圖販賣而陳列、輸入或輸出者，處一年
    以下有期徒刑、拘役或科或併科新台幣五萬元以下罰金」，惟該條構成要件所本
    之舊法第六十二條原規定：「意圖欺騙他人，有左列情事之一者．．．」，於修
    正後之新法第八十一條則改為：「未得商標權人或團體商標權人同意，有下列情
    形之一者．．．」，經相比較，新法第八十二條與舊法第六十三條之處罰固然相
    同，然其構成要件所本之第八十一條與六十二條的要件則有寬、嚴之分，舊法第
    六十二條之成立，主觀上須有欺騙他人之意圖，適用上顯較新法嚴格而有利於被
    告，雖本件無論依新、舊法來認定，被告之犯行均已成罪，然依刑法第二條第一
    項後段從輕適用法律之原則，本案仍應依修正前之商標法第六十二條、第六十三
    條對被告較為有利。是核被告違反所為，係犯修正前商標法第六十三條、第六十
    二條第一款之販賣仿冒商標商品罪；（二）就被告違反著作權法部分：查被告所
    為以明知為侵害著作權之物意圖營利而交付之方法侵害他人著作權，且以之為常
    業罪部分，被告行為後，著作權法第九十四條亦於九十二年七月九日經修正公布
    施行，經比較該條新舊法之規定，其有期徒刑部分新舊法律規定相同，但罰金刑
    部分，修正前著作權法第九十四條所規定之罰金刑較新法為輕，以修正前之舊法
    對被告較為有利，則依據刑法第二條第一項後段之規定，被告此部分所犯自應適
用修正前著作權法第九十四條之規定處罰。是核被告此部分所為，係犯修正前著
    作權法第九十四條之以犯修正前同法第九十三條第三款（違反修正前第八十七條
    第二款）之以明知為侵害著作權之物意圖營利而交付之方法侵害他人著作權為常
    業罪；（三）就被告販賣之仿冒遊戲卡匣，有偽造之任天堂公司名稱、暨條碼部
    份，係犯刑法第二百十六條行使第二百二十條第一項之行使偽造準私文書罪；（
    四）被告以一行為同時侵害西雅、新力、卡波光、任天堂公司之商標，為同種想
    像競合犯，應依刑法第五十五條之規定論以一罪。其多次販賣仿冒遊戲光碟片而
    違反商標法及行使偽造準私文書之犯行，均時間緊接，犯罪構成要件相同，顯係
    基於概括犯意為之，應分別依刑法第五十六條之規定，各論以一罪。又被告所犯
    上開三罪，係一行為所犯，為同種想像競合犯，亦應依刑法第五十五條之規定，
    從一重依以明知為侵害著作權之物意圖營利而交付之方法侵害他人著作權為常業
    罪處斷；（五）扣案如附表三所示編號四、五之盜版光碟片共計三十八片及扣案
    販賣目錄六十六本，係被告所有並供犯罪所用之物，應依刑法第三十八條第一項
    第二款宣告沒收。其餘扣案之盜版光碟片共計一萬二千六百九十二片、及遊戲卡
    匣四十六盒，應依修正前商標法第六十四條之規定宣告沒收。
四、本件公訴人之公訴意旨雖另認：（一）被告販賣仿冒前開新力公司及西雅公司所
    產製之電視遊戲光碟片，在使用電視遊樂器主機執行程式後，於電視螢幕上除會
    出現前開商標圖樣外，並會出現「ＬＩＣＥＮＳＥＤ  ＢＹ  ＳＯＮＹ  ＣＯＭ
    ＰＵＴＥＲ  ＥＮＴＥＲＴＡＩＮＭＥＮＴ  ＩＮＣ」（中譯：由新力電腦娛樂
    股份有限公司授權）、「ＰＲＯＤＵＣＥＤ  ＢＹ  ＯＲ  ＵＮＤＥＲ  ＬＩＣ
    ＥＮＳＥ  ＦＲＯＭ  ＳＥＧＡ  ＥＮＴＥＲＰＲＩＳＥＳ  ＬＴＤ」（中譯：
    由西雅企業股份有限公司授權）等英文文字，依其用意為取得新力公司之授權，
    此屬私文書之一種，因認被告上開所為，亦涉犯刑法第二百十六條、第二百十條
    之行使偽造私文書罪；（二）任天堂公司卡匣四十六個部分，其中之「口袋怪獸
    （綠）」版遊戲軟體亦受我國著作權法之保護，被告予以販賣，此部分亦犯修正
    前著作權法第九十四條之以侵害著作權為常業罪。
五、惟按：
（一）刑法固於八十六年十月六日經總統令公布修正刑法第二百二十條，除將原條文
      列為第一項增列「圖畫」、「照像」以文書論之規定外，並增列第二項規定：
      錄音、錄影或電磁紀錄、藉機器或電腦之處理所顯示之聲音、影像或符號足以
      表示其用意之證明者，亦同於同條第一項之規定以文書論，並於同年月八日生
      效。本案被告係於上開條文修正生效後販賣扣案之電腦遊戲光碟片，若其有該
      當於該條情形而有行使偽造準私文書之行為，固應有該條之適用。惟查商標本
      身之作用在於表彰自己營業之商品，商標法第二條定有明文，上開商標名稱本
      身並不具備任何之文書意思性，是上開商標本身均非屬刑法上所稱之文書。而
      商標法所保護之商標法益，乃在於保護非商標專用權人不得任意使用他人之商
      標，其保護之重點在於商標使用之概念，而有別於刑法第二編第十五章偽造文
      書印文罪章所使用之偽造、變造、不實登載等概念。故電視螢幕上出現之文字
      或圖樣商標，雖屬於電腦處理所顯示之圖樣及字形，但其客觀上既無文書所具
      備之意思性，尚難與文書同論（此亦可參酌刑事審判實務對於單純違反商標法
      第六十二條及第六十三條之罪，並無同時論以偽造準私文書罪或行使偽造準私
      文書罪可知）。
（二）又本案所查扣之新力公司與西雅工司盜版遊戲光碟，在使用電視遊樂器主機執
      行程式後，於電視螢幕上雖會分別出現公司授權或製造之英文字樣。惟刑法上
      之行使偽造私文書，必須行為人在提出偽造之私文書時，本於該私文書之內容
      有所主張方得成立。又所謂行使偽造私文書，乃依文書用法，以之充作真正文
      書而加以使用之意，故須行為人就其所偽造內容向他方有所主張，始足當之（
      最高法院四十七年台上字第一○四八號、七十二年台上字第四七○九號判例參
      照）。雖依據最高法院四十九年台非字第二四號判例意旨，翻印他人著作出版
      之書籍，如除翻印著作物之內容之外，連同著作出版之底頁所載著作人、發行
      人、印刷者等事項，亦一併翻印出售圖利者，亦有觸犯行使偽造私文書之罪名
      ，惟此係指上開行為人將盜版書冒充正版書而為出售之情形而言。至於「出售
      圖利」並非行使偽造私文書之犯罪構成要件，僅為「行使」偽造私文書之一種
      方法、及行使之證明。依據最高法院四十九年台非字第二四號之判例意旨，行
      為人所以觸犯行使偽造私文書罪，仍係因其除翻印著作物之內容之外，尚連同
      著作出版之底頁所載著作人、發行人、印刷者等事項亦一併翻印，且並進而持
      以行使，足以使消費者誤認此係各該著作人、發行人、印刷者所著作、發行、
      及印刷之著作物，而交付行使之故。在行為人不據以主張行使或無此行使主觀
      犯意之情形下，尚不能因最高法院上開判例意旨，即推認凡是翻印或影印他人
      著作物發行資料而持以行使之行為（如影印報刊資料時，併印及發行資料而交
      付他人），均有觸犯刑法偽造公（私）文書或行使偽造公（私）文書之罪責。
      本案被告對上開公司授權或製造之英文文字，是否有知悉此為「私文書」之認
      知，已非可確認。且上開文字係因盜版整片光碟而來，與紙張之翻印可擷取翻
      印範圍之情形不同，此並非被告刻意另行偽造添加。而本案被告以前開價錢將
      各該盜版之遊戲光碟販賣予顧客之時，衡諸常情，無論被告或顧客，均知此為
      盜版品，亦應無可置疑。在此情形，若謂被告主觀上有行使上開文字，向顧客
      主張其所購買之盜版光碟本身，係「新力公司」或「西雅公司」所製造或授權
      製造之正版光碟片之行使偽造私文書犯意；或謂顧客會誤認其所購買之盜版光
      碟本身，係「新力公司」或「西雅公司」所製造或授權製造正版光碟片，而認
      定被告已有行使行為，此顯均悖於情理。依據被告所供之交易情形，上開於電
      視螢幕出現之商標、英文名稱及授權文字，係被告在將光碟片售予不詳姓名之
      顧客之後，該顧客事後自行執行光碟片內檔案程式之結果。被告於交易過程，
      對於該等英文名稱及授權文字難認有對顧客為任何主張。另上開盜版遊戲光碟
      亦非被告所盜錄。被告上開販賣盜版光碟片之行為，難認與刑法第二百十六條
      、第二百十條行使偽造準私文書罪之構成要件相當。公訴意旨此部分之指訴，
      其犯罪尚屬不能證明。惟因公訴人認此部分與被告前開論罪科刑部分，有想像
      競合犯之關係，為裁判上一罪，爰不就此另為被告無罪之諭知。
（三）又任天堂公司卡匣四十六個其中之「口袋怪獸（綠）」遊戲軟體部分，告訴代
      理人廖國昌律師於本院訊問時，坦承無法提出「日商任天堂公司」將著作財產
      權讓與「美國任天堂公司」之證據（見本院本案卷宗第二九六頁），就此部分
      ，尚不能依據「北美事務調解委員會」與「美國在台協會」所簽署之著作權保
      護協定，主張受到我國著作權法之保護。被告此部分所辯，為可採信。公訴意
      旨此部分之指訴，其犯罪尚屬不能證明。惟因公訴人認此部分與被告上開違反
      著作權法而被論罪科刑部分，係屬實質上一罪關係，爰不就此部分另為被告無
      罪之諭知。
六、原審判決就被告前開所犯予以論罪科刑，固非無見，惟：（一）原審判決就被告
    違反商標法及著作權法之犯行，未及比較新、舊法律之適用；另亦疏未審究被告
    於八十九年七月起至同年十月二日止（此部分公訴人於原審時即予移送併辦），
    違反著作權法之犯行；（二）就上開本院不另為無罪諭知部分，原審判決均為有
    有罪之認定；（三）扣案如附表三所示編號四、五之盜版光碟片共計三十八片，
    並無違反商標法之問題，業據告訴代理人於本院本案陳述明確，原審判決就上開
    盜版光碟片亦依修正前商標法第六十四條之規定宣告沒收，尚有未合；（四）本
    案被告於八十九年二月二十二日經警查獲後，不知悔改，再行販賣盜版之遊戲光
    碟及卡匣，其行為實堪非難，原審以被告無再犯之虞，諭知緩刑，亦有未洽。是
    本案檢察官上訴意旨指摘原審判決諭知緩刑不當，其上訴為有理由，自應由本院
    將原判決撤銷改判。爰審酌被告之品行（有妨害風化、及違反電子遊戲場業管理
    條例分別被判處拘役四十日、五十日之犯罪紀錄）、被查獲之盜版遊戲光碟及卡
    匣超過萬片、侵害告訴人之權益不小、及已被查獲移送法辦詎仍再犯等一切犯罪
    情狀，量處有期徒刑一年四月。扣案之仿冒光碟片一萬二千七百三十片、遊戲卡
    匣四十六盒、及目錄六十六本，均依法宣告沒收。
七、據上論斷，應依刑事訴訟法第三百六十九條第一項前段、第三百六十四條、第二
    百九十九條第一項前段、修正前商標法第六十三條、第六十四條，修正前著作權
    法第九十四條、第九十三條第三款、第八十七條第二款，刑法第二條第一項後段
    、第十一條前段、第五十六條、第二百十六條、第二百二十條第一項、第五十五
    條、第三十八條第一項第二款，判決如主文。
本案經檢察官乙○○到庭執行職務。
中      華      民      國      九十三  年      五      月      二十六  日
                                臺灣高等法院臺中分院刑事第三庭
                                      審判長法  官  陳  朱  貴
                                            法　官　胡　忠　文
                                            法  官  廖  柏  基
右正本證明與原本無異。
如不服本判決應於收受送達後十日內向本院提出上訴書狀，其未敘述上訴之理由者並
得於提起上訴後十日內向本院補提理由書（均須按他造當事人之人數附繕本）。
                                            書記官　詹  錫　朋
中      華      民      國      九十三  年      五      月      三十一  日
附錄論罪科刑法條全文：
修正前著作權法第九十四條：
以犯第九十一條、第九十二條或第九十三條之罪為常業者，處一年以上七年以下有期
徒刑，得併科新台幣四十五萬元以下罰金。
                                                                        Ａ
